【裁判字號】    97,訴,856
【裁判日期】    980331
【裁判案由】    土石採取
【裁判全文】
高雄高等行政法院判決
                                       97年度訴字第856號
                              .
原      告  甲○○
訴訟代理人  林鴻駿律師
被      告  高雄縣政府
代  表  人  乙○○縣長
訴訟代理人  戊○○
上列當事人間土石採取事件，原告不服經濟部中華民國97年9月8
日經訴字第09706112500號訴願決定，提起行政訴訟，本院判決
如下：
    主  文
原告之訴駁回。
訴訟費用由原告負擔。
    事實及理由
一、事實概要：
    緣原告於民國96年間向被告申請於其所有高雄縣杉林鄉○○
    段2231地號土地（下稱系爭土地）新建自用農舍，領有被告
    核發之（96）高縣建造字第01513號建造執照，並將該農舍
    新建工程委由朝德土木包工業承包興建。嗣經被告盜濫採土
    石聯合取締小組人員分別於96年10月30日及同年11月9日會
    同被告所屬警察局旗山分局及杉林分駐所員警稽查發現，系
    爭土地現場並無興建農舍之事實，反而將自用農舍十分之一
    範圍及應保留十分之九農地部分全部挖除約2至3公尺深，且
    將土石外運，被告乃認原告與承包商現場負責人丙○○為違
    規採取土石之共同行為人，依據土石採取法第36條規定，分
    別以97年2月14日府建土字第0970029613號及97年3月17日府
    建土字第0970057872號裁處書，各裁處罰鍰新臺幣（下同）
    100萬元（丙○○部分於提起訴願經駁回後確定）。原告不
    服，提起訴願，經遭決定駁回；遂提起本件行政訴訟。
二、本件原告主張：
(一)、按行政罰法第3條規定：「本法所稱行為人，係指實施違反
    行政法上義務行為之自然人、法人，設有代表人或管理人之
    非法人團體、中央或地方機關或其他組織。」同法第7條規
    定：「違反行政法上義務之行為，非出於故意或過失者，不
    予處罰。」故已採用無責任即無行政罰之法理，故受處分者
    須係「行為人」並具有「責任條件」方屬應受處罰之對象始
    適法甚明，另行政罰法第14條規定：「故意共同實施違反行
    政法上義務之行為者，依其行為情節之輕重，分別處罰之。
    」亦需行為人間具有意思聯絡及行為分擔為必要，若原告確
    無上開共同實施之行為及要件，即未違反行政法令甚明。
(二)、緣96年5月間訴外人丙○○原與原告協議承包系爭土地上農
    舍建造及整地工程，期間皆依法向被告請領建造執照（96高
    縣造字第0151號），此有建造執照影本可稽，且於申請過程
    中皆依相關規定向被告陳報農舍及土地地基之設計圖，原告
    亦曾要求丙○○應嚴守法律規定不得違法，嗣原告於施工前
    由訴外人即兒子丁○○向杉林鄉公所民政課、農業課及縣政
    府相關單位詢問農地建造法令，並得知農地興建農舍，法令
    嚴謹很容易觸犯法令，故原欲撤回農舍建造執照並停止農舍
    興建計劃，惟訴外人丙○○一再解釋建造整地剩餘土石有1,
    691立方公尺，將依法定程序處理，其必將秉持良心做事，
    不可能超挖違法，並提出切結書保證願負所有法律責任，惟
    原告仍心存疑慮不願意再繼續興建，丙○○遂再提出方案稱
    其願自行出資興建，因其於杉林鄉有多項承包工程需利用農
    舍停放重型機具，爾後興建完畢農舍所有權仍歸由原告所有
    並由其承租使用，在丙○○一再要求保證下原告遂允其依法
    續建，不料丙○○竟利用興建期間超挖土石，原告在不知情
    狀況下遭受處罰，實有冤屈。原告亦係受害人，茲因原告已
    高齡75歲，罹有中風宿疾、多處腦梗塞、高血脂及糖尿病等
    症，行動不便需完全依賴家人照顧，此有診斷證明書及身心
    障礙手冊可證，且居住於高雄縣大樹鄉，距離系爭土地甚遠
    ，至少需2小時車程始能到達，在完全信賴丙○○之保證下
    ，根本無法防範，且因行動不便未曾親自到工地巡視，故丙
    ○○之違法行為實與原告無意思聯絡或行為分擔，丙○○於
    數天內挖取土石外運，原告完全不知情也來不及阻止，故亦
    無任何過失責任，且本件之行為人係丙○○而非原告，則被
    告所為之裁罰處分顯有違誤。
(三)、被告97年2月14日府建土字第0970029613號裁處書主旨係以
    ：「原告未經許可採取土石，違反土石採取法第3條規定．
    ．．。」即以原告為違反義務之行為人，並未援引行政罰第
    16條「故意共同實施之違反行為」之法條，則裁處理由及依
    據已有不備。另據本件實際行為人丙○○陳述書內容第一段
    所載「一、杉林鄉○○段2231地號，現為甲○○先生所有，
    但因中風語言無法表達，一切由其兒子丁○○先生接洽。」
    依此，已足以證明原告早已中風無法表達意見，此自原告所
    持之身心障礙手冊記載為中度肢障，鑑定日期為87年6月10
    日即可為證，且互核於診斷證明書，原告自85年6月起即因
    多處腦梗塞、高血脂、糖尿病，並診療中，且原告於丙○○
    開工後自始至終未曾到過該現場，根本未曾允諾丙○○違法
    外運土石，訴願決定書所指97年1月28日陳述書係訴外人丁
    ○○書寫，原告根本無書寫能力，惟就內容觀之係表達原告
    要求丙○○守法令之事實，且係遭丙○○所蒙騙受冤屈。次
    查，丙○○所交付之20萬元係補償原告栽種於土地上之椰子
    樹林，茲因整地之前整片土地種植有20多年頗具經濟價值40
    多顆椰子樹，經丙○○移除後補償予原告，絕非同意其土石
    外運之對價，丙○○為脫免責任所為之說詞實不足採信。
(四)、綜上所述，原告非本件之行為人，亦未與訴外人丙○○共同
    違反土石採取法等語，並聲明求為判決撤銷訴願決定及原處
    分。
三、被告則以：
(一)、查本件依被告盜濫採土石聯合取締小組於96年10月30日及96
    年11月9日會勘紀錄，現場無興建農舍事實，且自用農舍十
    分之一範圍及應保留十分之九農地空地部分已全部挖除約2
    ～3公尺深並外運，本件已有土石採取法第36條所稱未經許
    可採取土石之事實。
(二)、原告固主張並未指使承包商丙○○超挖土石，且無任何過失
    責任云云。惟查，原告於97年1月28日陳述意見書所述，原
    告曾至現場兩次，日期為96年10月17日及96年11月7日，原
    告兩次至現場並無向被告及相關單位反應上開土地遭盜採土
    石；且依承包商丙○○97年3月6日陳述書所述，完全遵照原
    告指示開挖，原告並向丙○○收受20萬元，並同意挖取土石
    外賣，原告授意承包商挖取土石外賣之行為具體明確，故原
    告所言，不足採信等語，資為抗辯，並聲明求為判決駁回原
    告之訴。
四、兩造之爭點厥為原告委託朝德土木包工業於系爭土地興建自
    用農舍期間，有無未經許可採取土石並外運，違反土石採取
    法第3條及第36條規定之行為？經查：
(一)、按「採取土石，應依本法取得土石採取許可。」「未經許可
    採取土石者，處新臺幣100萬元以上500萬元以下罰鍰，直轄
    市、縣（市）主管機關並得限期令其辦理整復及清除其設施
    ，屆期仍未遵行者，按日連續處新臺幣10萬元以上100萬元
    以下罰鍰至遵行為止，並沒入其設施或機具。必要時，得由
    直轄市、縣（市）主管機關代為整復及清除其設施；其費用
    由行為人負擔。」行為時土石採取法第3條第1項前段、第36
    條定有明文。
(二)、經查，原告於96年間向被告申請於其所有系爭土地新建自用
    農舍，領有該府核發之（96）高縣建造字第01513號建造執
    照，並將該農舍新建工程委由朝德土木包工業承包興建。嗣
    被告盜濫採土石聯合取締小組人員分別於96年10月30日及同
    年11月9日會同被告所屬警察局旗山分局及杉林分駐所員警
    稽查發現，系爭土地現場包含自用農舍十分之一範圍及應保
    留十分之九農地部分已全部挖除，深度約2至3公尺，土石全
    部外運，且無任何鋼筋、放樣或交置混凝土等興建農舍之跡
    象等情，有被告（96）高縣建造字第01513號建造執照、被
    告96年10月30日及同年11月9日會勘紀錄、現場拍攝之照片
    數幀等附於訴願卷可稽，且經兩造分別陳明在卷，又據原告
    之子丁○○96年12月13日於被告所屬警察局旗山分局偵查隊
    製作之調查筆錄陳稱：「（問：位於高雄縣杉林鄉○○段22
    31地號，為何人所有？）是我父親甲○○所有。」「（問：
    上開地號你是否有申請興建自用農舍？何人所申請？）有申
    請。我父親所申請。」「（問：經上述人員會勘，自用農舍
    10分之1範圍及應保留10分之9農地部分幾乎已全部挖除，涉
    及採取土石，深度約2-3公尺，是否屬實？）96年11月7日第
    3次測量我有在場。上述挖除情形均屬實。」等語（詳訴願
    卷第31頁、第33頁），及朝德土木包工業現場負責人丙○○
    97年1月23日於被告所屬警察局旗山分局偵查隊製作之調查
    筆錄陳稱：「（問：據丁○○稱，上開地號有申請興建農舍
    ，並委由你承包施工，你是施工單位負責人是否屬實？）屬
    實，是我所承包施工，亦是施工單位負責人。」「（問：經
    上述人員會勘，自用農舍10分之1範圍及應保留10分之9農地
    部分幾乎已全部挖除，涉及採取土石，深度約2-3公尺，是
    否屬實？）答：部分不屬實，深度應為1.5公尺，範圍沒有
    如上述之寬度。」「（問：上開挖除之土石，運往何處？）
    按照規定載往佳定土資廠（高雄縣林園鄉）。」「（問：你
    是否有向主管機關申請土石採取許可證？）沒有申請土石採
    取許可證。」「（你挖取土石外運有無經過地主〈丁○○〉
    同意）有經過丁○○同意。」等語（詳訴願卷第84頁、第85
    頁、第86頁），足見原告雖於系爭土地申請新建自用農舍，
    實際上卻於系爭土地採取土石並外運，違章事實應堪認定。
(三)、原告主張其年事已高罹有中風宿疾，平日行動不便完全依賴
    家人照顧，有診斷證明書及身心障礙手冊可證，其對承包商
    丙○○利用興建農舍期間違法採取土石一事並不知情，亦無
    過失責任，本件採取土石之行為人實係丙○○而非原告云云
    。惟查，依原告97年1月28日陳述意見書陳稱「．．．早在
    施工之前，本人曾查詢杉林鄉公所民政課、農業課及縣政府
    相關單位，有關於農舍建造法令，得知農地興建農舍，土石
    外運容易造成違法．．．。」等語可知，原告在農舍施工前
    即知悉興建農舍及土石外運容易造成違法，其將農舍新建工
    程委由丙○○承包興建，依一般經驗法則，原告對系爭土地
    上農舍之興建及土石之外運等是否構成違法自會施以較高之
    注意，且原告訴訟代理人98年3月19日於本院言詞辯論程序
    陳稱，原告仍有處理一些事務之能力，關於委託潘國弘負責
    興建農舍一事，係原告授權其子丁○○負責接洽等語（詳本
    院言詞辯論程序筆錄），另原告之子丁○○97年12月9日於
    本院準備程序證稱「到過現場2次。」「我去的時候係（96
    年）10月17日，有挖局部的方塊槽。」等語（詳本院卷72頁
    、73頁），再據承包商丙○○97年1月23日調查筆錄及97年3
    月6日陳述書稱，其係經丁○○指示同意下開挖，丁○○並
    向丙○○收受20萬元整等語，亦有上開調查筆錄及陳述書附
    訴願卷可稽，足見原告既授權其子丁○○負責處理興建農舍
    ，其對於丙○○經丁○○同意而於系爭土地採取土石並外運
    之情事，自難諉為不知。至原告所提長庚紀念醫院診斷證明
    書影本，開立之日期為97年3月6日，在本件違規行為查獲日
    96年10月30日之後，且依該診斷證明書所載：「．．．目前
    ，治療目標為：繼續復健。肢體失能狀態仍持續。」及原告
    所提身心障礙手冊記載之障礙類別及等級為中度肢障，均僅
    證明原告有肢體障礙之狀態，尚難據此證明原告不知系爭土
    地現場之土石被大量挖取並外運之情事。從而，原告主張其
    罹有中風宿疾，平日行動不便完全依賴家人照顧，對丙○○
    利用興建農舍期間違法採取土石一事並不知情云云，核不足
    採。
(四)、原告又主張：丙○○所交付之20萬元係補償原告栽種於土地
    上之椰子樹林，茲因整地之前整片土地種植有20多年頗具經
    濟價值40多顆椰子樹，經丙○○移除後補償予原告，絕非同
    意其土石外運之對價云云。惟查，由原告所提系爭土地整地
    前之照片觀之，現場雜草叢生，其上雖種植椰子樹，然並無
    整理照顧之跡象，是否有20萬元之經濟價值，尚非無疑，且
    原告既委託丙○○於系爭土地興建農舍，其地上物本須加以
    清理，焉有由承包商補償地主地上物之理，顯與常情有違，
    至原告辯稱當時有請丙○○停工，但丙○○表示願自行出資
    興建，爾後興建完畢農舍所有權仍歸原告所有，並由其承租
    使用，才由丙○○補償原告栽種於土地上之椰子樹林等語，
    其非但不合常情，且未能提出積極證據以實其說，故原告此
    之主張，並不可採。
(五)、綜上所述，原告前揭主張既不可採，則被告以原告未經許可
    ，擅自於系爭土地採取土石，並將土石外運，依土石採取法
    第36條規定，裁處原告100萬元罰鍰，核無不合；訴願決定
    予以維持，亦無違誤；原告起訴意旨求為均予撤銷，為無理
    由，應予駁回。又本件事證已臻明確，兩造其餘攻擊防禦方
    法，均核與本件判決結果不生影響，爰不一一論述，附此敘
    明。
五、據上論結，本件原告之訴為無理由，依行政訴訟法第98條第
    1項前段，判決如主文。
中    華    民    國    98    年    3    月    31    日
            高雄高等行政法院第二庭
                        審判長法官  江  幸  垠
                              法官  簡  慧  娟
                              法官  戴  見  草
以上正本係照原本作成。
如不服本判決，應於判決送達後20日內向本院提出上訴書狀，其
未表明上訴理由者，應於提起上訴後20日內向本院提出上訴理由
書（須按對造人數附繕本）；如於本判決宣示或公告後送達前提
起上訴者，應於判決送達後20日內補提上訴理由書（須附繕本）
。未表明上訴理由者，逕以裁定駁回。
中    華    民    國    98    年    3    月    31    日
                            書記官  李  昱


司法院資訊處製作；財團法人民間司法改革基金會備份。
